最高法院刑事判決　　　　　　　　　　　　　　　八十六年度台上字第五二六五號
　　上　訴　人　乙○○
　　　　　　　　甲○○
右上訴人等因貪污案件，不服台灣高等法院中華民國八十五年十一月二十一日第二審
判決（八十五年度上訴字第四四八九號，起訴案號：台灣板橋地方法院檢察署八十五
年度偵字第一一一九一號），提起上訴，本院判決如左：
    主  文
原判決撤銷，發回台灣高等法院。
    理  由
本件原判決撤銷第一審判決，改判論處上訴人乙○○、甲○○共同依據法令從事公務
之人員，利用職務上之機會，詐取財物未遂罪刑，固非無見。惟查：(一)貪治罪條例
第五條第二款之罪，係以依據法令從事公務之人員，利用職務上之機會詐取財物為其
構成要件，必須兼具依法令從事公務之一定身分，且有利用職務上之機會而犯之者，
始有該罪之適用。否則縱有詐欺行為，亦僅能適用刑法上之詐欺罪處斷。本件原判決
論處上訴人等上開罪刑，無非以上訴人等意圖藉由行賄檢察官，使在押被告吳清泉獲
得交保，並圖藉此機會，自吳清泉之同居女友許雪嬌詐取財物未遂等情為其論據。核
其判決理由，雖謂上訴人等有利用乙○○之法警職務上所延生之事機犯之，第查偵查
中之在押被告得否交保，專屬檢察官之職權，在未經檢察官諭知交保前，有關在押人
犯具保，顯與法警職務無任何關聯，自無所謂職務上之事機可言。至上訴人乙○○身
任法警，應允出面向檢察官關說案情，固易使人誤信事有可成，而願支付代價，但此
係因其身分特殊使然，究非職務上之事機可比，以此說明上訴人等利用職務上之機會
詐欺取財，似有未足。原判決既以上訴人等利用職務上之機會詐取財物為其論罪基礎
，卻未明所指職務上之「事機」究何所指，難謂無判決理由不備之違誤。(二)次按詐
欺取財罪，係以使用詐術使人陷於錯誤而交付財物為其要件之一，倘無施用詐術以陷
人於錯誤，縱其行為有所不法，除其情形合於其他處罰條件，應依各該罪名論處外，
尚不得逕以詐欺取財罪相繩。本件上訴人乙○○於受人請託並允諾將予儘量幫忙後，
即積極為之奔走，試圖打通關節，因而曾至承辦檢察官辦公處所探詢可否准許吳清泉
交保，並圖邀約檢察官共餐或登門求見（但均被拒）；且於許雪嬌示意要先交付賄款
時，又以事未可成，慢一點等詞婉拒，顯示其無欺矇之意；而案內開口向許雪嬌表示
需賄款新台幣十五萬元或二十五萬元者，復為甲○○一人，並無乙○○之參與；至乙
○○於登門求見檢察官被拒後，雖諱言被拒事實，改飾稱酒被退還云云，不無言行不
一情事，但此種說詞，旨在說明事未可成，似不涉詐術之運用。以上乙○○之行事，
俱為原判決所確認之事實，復均有卷證可考。乃原審卻憑此認定上訴人乙○○有詐欺
取財之犯意與行為，其認定之事實與所適用之證據，似有未合，不無證據上理由矛盾
之違誤。以上或為上訴意旨所指摘或屬本院得依職權調查之事項，應認原判決有撤銷
發回更審之原因。
據上論結，應依刑事訴訟法第三百九十七條、第四百零一條，判決如主文。
中      華      民      國    八十六    年      九      月      四      日
                              最高法院刑事第六庭
                                  審判長法官  黃  劍  青
                                        法官  劉  敬  一
                                        法官  林  增  福
                                        法官  林  文  豐
                                        法官  邵  燕  玲
      右正本證明與原本無異
                                              書  記  官
中      華      民      國    八十六    年      九      月      十一    日
